# Gyakorló feladatok {#sec-gyakorlo-feladatok}

```{r}
#| results: "asis"
#| echo: false
source("_common.R")
```

# Lineáris regresszió 

## Feladat: A reklám hatása

A feladat forrása: @MalhotraSimon2008 [579]

Egy nagy szupermarketlánc meg akarja határozni a reklám hatását az egymáshoz viszonyított versenyképességre. 15 állam reklámköltség- (versenytárs költsége = 100) és értékesítési adatait (versenytárs értékesítése = 100) kaptuk meg a fő versenytárshoz viszonyítva. Ön azt a feladatot kapta, hogy választ kell adnia a menedzser kérdésére, van-e összefüggés a reklámköltségek és az értékesítés között. Az adatok a `lin_reg_reklam_hatasa.sav` állományban találhatók.

1. Ábrázolja pontdiagramon a relatív értékesítést (y tengely) és a relatív reklámköltséget (x tengely), és értelmezze a diagramot!

```{r}
#| include: false
#| eval: false

d <- rio::import(file = "adat/lin_reg_reklam_hatasa.sav")
str(d)
psych::headTail(d)
```

2. Milyen mutatószámot használna annak megállapítására, hogy van-e összefüggés a két változó között? Miért?

3. Készítsen egyszerű lineáris regressziót a relatív értékesítés és a relatív reklámköltség között!

4. Értelmezze a regressziós együtthatókat!

5. Szignifikáns a regressziós összefüggés?

6. Ha a vállalat a versenytárshoz viszonyítva ugyanannyi pénzt költene reklámra (ha a relatív reklámköltség 100 volt), mekkora lenne a vállalat relatív értékesítési szintje?

7. Értelmezze a kapott $R^2$-et?


## Feladat: Illatszerboltok

A feladat forrása: @MalhotraSimon2008 [579]

Annak megértése érdekében, hogy a minőség és az ár hogyan befolyásolja az illatszerboltok törzsvásárlóit, a válaszadókat arra kértük, hogy egy nagyváros 14 üzletét értékeljék a következő szempontok szerint:

* a bolt iránti preferencia
* az áru minősége és az 
* elfogadható ár.

Minden értékelést 11 fokozatú skálán végeztek, ahol a magasabb számok pozitívabb értékítéletet jelentettek. Az adatok a `lin_reg_illatszerbolt.sav` állományban vannak.

1. Futtasson többváltozós regressziót a bolt iránti preferencia vizsgálatára az áru minősége és ára tekintetében!

2. Értelmezze a parciális regressziós együtthatót!

3. Határozza meg a teljes regresszió szignifikanciáját!

4. Határozza meg a parciális regressziós együttható szignifikanciáját!

5. A multikollinearitás probléma lehet ebben az esetben? Miért vagy miért nem?

6. Az egy vagy a két magyarázó változót tartalmazó modell az optimális? Miért?


# Főkomponens elemzés


A feladat forrása: @MalhotraSimon2008 [579]

Egy kutatásban, amely háztartások fogyasztói magatartását vizsgálta, a következő életstílus-állításokat értékelték hétfokú skálán (1 = egyetért, 7 = nem ért egyet).

* V1: Inkább eltöltök csendben egy estét otthon, mint hogy szórakozni menjek.
* V2: Mindig megnézem az árakat, még a kis értékű árucikkeknél is.
* V3: A magazinok érdekesebbek, mint a mozi.
* V4: Nem vásárolok plakáton hirdetett termékeket.
* V5: Otthon ülő típus vagyok.
* V6: A kuponokat beváltom.
* V7: A vállalatok sok pénzt kidobnak a reklámmal.

Egy előtesztben 25 fogyasztót kérdeztek meg, ennek adatai láthatók a `faktor_eletstilus.sav` adatbázisban.

1. Elemezze az adatokat varimax forgatáson alapuló főkomponens elemzéssel. 
2. Értelmezze a kapott fakort/faktorokat!
3. Számítsa ki a faktorértéket minden egyes válaszadóra!
4. Ha helyettesítő változókat kellene választanunk, melyek lennének azok?
5. Vizsgálja meg a modell illeszkedését?
6. Vizsgálja meg az alkalmazási feltételeket!


# Megbízhatóság vizsgálat

A feladat forrása: [Statistics By Jim](https://statisticsbyjim.com/basics/cronbachs-alpha/)

A HERTDAQ Bank felméri, hogy az ügyfelei mennyire elégedettek a szolgáltatások gyorsaságával. A következő négy kérdést dolgozza ki:

* 1. item: Telefonos, e-mailes vagy leveles megkeresésemre ésszerű időn belül válaszoltak.
* 2. item: Elégedett vagyok a nyújtott szolgáltatás gyorsaságával.
* 3. item: A szolgáltatásokra való várakozás ideje ésszerű volt.
* 4. item: Elégedett vagyok a kapott szolgáltatásokkal.


A fenti itemekre egy 5 fokozatú Likert-skála segítségével lehetett válaszolni, amelyen 1-től (nagyon nem értek egyet) és 5-ig (nagyon egyetértek) tartó értékek közül lehet választani. Összesen 60 ügyfelet kértek fel a felmérés kitöltésére az előzetes vizsgálati szakaszban, még mielőtt a felmérést szélesebb körben elkezdenék terjeszteni. 

1. Végezze el a "szolgáltatás gyorsasága" skála megbízhatóság vizsgálatát Cronbach-alfa és főkomponens analízis segítségével! 
2. Javasolja tételek kihagyását? Miért?


# Feltáró faktorelemzés

A feladat forrása: @MalhotraSimon2008 [579]

Egy kutatásban, amely háztartások fogyasztói magatartását vizsgálta, a következő életstílus-állításokat értékelték hétfokú skálán (1 = egyetért, 7 = nem ért egyet).

* V1: Inkább eltöltök csendben egy estét otthon, mint hogy szórakozni menjek.
* V2: Mindig megnézem az árakat, még a kis értékű árucikkeknél is.
* V3: A magazinok érdekesebbek, mint a mozi.
* V4: Nem vásárolok plakáton hirdetett termékeket.
* V5: Otthon ülő típus vagyok.
* V6: A kuponokat beváltom.
* V7: A vállalatok sok pénzt kidobnak a reklámmal.

Egy előtesztben 25 fogyasztót kérdeztek meg, ennek adatai láthatók a `faktor_eletstilus.sav` adatbázisban.

1. Elemezze az adatokat Oblimin forgatáson alapuló feltáró faktorelemzéssel. 
2. Értelmezze a kapott fakort/faktorokat!
3. Számítsa ki a faktorértéket minden egyes válaszadóra!
4. Ha helyettesítő változókat kellene választanunk, melyek lennének azok?
5. Vizsgálja meg a modell illeszkedését?
6. Vizsgálja meg az alkalmazási feltételeket!


# Megerősítő faktorelemzés

A feladat forrása: @Abrahametal2020. Az eredeti [kérdőív](https://ars.els-cdn.com/content/image/1-s2.0-S2352340920312993-mmc1.docx) és [adatbázis](https://ars.els-cdn.com/content/image/1-s2.0-S2352340920312993-mmc2.xlsx) is letölthető.

A kutatók indonéz fiatalok körében szeretnék vizsgálni a digitális írástudást. Összeállítanak egy kérdőívet, amely összesen 40 kérdést (itemet) tartalmaz. A kutatók szerint az itemek 6 skála (faktor) köré csoportosíthatók. A következő listában először a 6 skálát, majd a hozzá tartozó itemeket nevezzük meg:

			
* SF skála -  A szükséges információk hatékony keresése és megtalálása
    * Itemek: SF1	SF2	SF3
* PC A rosszindulatú és redundáns tartalom elleni védekezés
    * Itemek: PC1	PC2	PC3	PC4	PC5	PC6	PC7	PC8	PC9
* VI Az információk ellenőrzése és kritikus értékelése alternatív információforrások felhasználásával
    * Itemek: VI1	VI2	VI3
* PU Az információ megfelelő észlelése és hatékony felhasználása
    * Itemek: PU1	PU2	PU3	PU4	PU5	PU6	PU7	PU8	PU9	
* CD Az információ hatékony és helyes terjesztése
    * Itemek: CD1	CD2	CD3	CD4	CD5	
* SS Speciális készségek, képesség új média használatára, internet szolgáltatások és technikai eszközök használatára
    * Itemek: SS1	SS2	SS3	SS4	SS5	SS6	SS7	SS8	SS9	SS10	SS11

Végezzünk megerősítő faktorelemzést, ellenőrizzük le, hogy az adataink jól illeszkednek a fenti faktorstruktúrára! Az adatok a `faktor_digitalis_irastudas.xlsx` állományban találhatók.

1. Értékeljük az egyes itemek illeszkedését a faktorokra!
2. Értékeljük a faktorok kapcsolatát!
3. Értékeljük az illeszkedési mutatókat!


