# Adatbázisok {#sec-adatbazisok}

```{r}
#| results: "asis"
#| echo: false
source("_common.R")
```


Jelen jegyzetben "könyv" alatt a következőt értjük:

* Münnich Ákos, Nagy Ágnes, Abari Kálmán. *Többváltozós statisztika pszichológus hallgatók számára.* Bölcsész Konzorcium, Debrecen, 2006. (http://psycho.unideb.hu/statisztika) ISBN 963 9704 04 0



## Megbízhatóság elemzés

-   `megbizhatosag_tantargyak.xlsx` - fiktív adatbázis 9 tanuló iskolai jegyeivel (@MunnichNagyAbari2006, 2.2. táblázat)

    - Az adatbázis szerkezete:
        
        - `matek` - matematika érdemjegy (numerikus: 1-5)
        - `fizika` - fizika érdemjegy (numerikus: 1-5)
        - `informatika` - informatika érdemjegy (numerikus: 1-5)
        - `kemia` - kémia érdemjegy (numerikus: 1-5)
        
    -   Kapcsolódó állományok:
        - `megbizhatosag_tantargyak.omv` - megbízhatóság elemzés jamovi-ban 



## Többváltozós varianciaelemzés

-   `manova_vezetesi_program.xlsx` - A szervezeti elkötelezettség, a szervezeti kultúra és az elégedettség eltér a vállalat 3 különböző vezetési irányelvét valló egységében? Az adatbázis @SajtosMitev2007 [332] könyvéből származik.\
Egy vállalat menedzsmentje szeretné megvizsgálni különböző vezetési programok hatását, ezért három különböző vezetési programot vezetett be három különböző stratégiai üzleti egységben (SÜE). Az első SÜE-ben bevezetett program az egyenlőséget és az individualizmust hangsúlyozta. A második SÜE-ben az egyenlőséget és a csoportmunkát helyzeték középpontba. A harmadik SÜE-ben a bevezetett program egy nagyon hierarchikus vezetési elvet alkalmazott. Később mindhárom SÜE dolgozóinak körében felmérést végeztek, és a kérdések között szerepelt a szervezettel való elkötelezettség mértéke (`szelkot`), a szervezettel való elégedettség nagysága (`elegedett`), illetve a rendszer egalitárius vagy tekintélyelvű (autokrata) jellege (`rendszer`). 

    - Az adatbázis szerkezete:
        
        - `SUE` - a három különböző vezetési irányelvet követő stratégiai üzleti egység (nominális: 1-3)
        - `szelkot` - szervezet elkötelezettség mértéke (likert: 1-5)
        - `elegedett` - szervezettel való elégedettség (likert: 1-5)
        - `rendszer` - szervezet tekintélyelvű jellege (likert: 1-5)
  

    -   Kapcsolódó állományok:
        - `manova_vezetesi_program.omv` - Többváltozós varianciaelemzés jamovi-ban 


## Diszkriminancia elemzés


-   `diszkriminancia_alkalmassag.xlsx` - szalagmunkások adatai (@MunnichNagyAbari2006, 4.1. táblázat)

    - Az adatbázis szerkezete:
    
        -  `bevalt` - a munkás beválásával kapcsolatos információ: bevált? (nominális: "igen", "nem")
        -  `figyelem` - a munkás figyelmi képessége (likert: 1-7, a magasabb érték jobb képességeket jelent)
        -  `monotonia_tures` - a munkás monotónia tűrése (likert: 1-7, a magasabb érték jobb képességeket jelent)
        


-   `diszkriminancia_baleset.xlsx` - mely tényezők járulnak hozzá a balesetekhez (@MunnichNagyAbari2006, 4.11. R-forráskód)

    - Az adatbázis szerkezete:
    
        -  `baleset` - volt már balesete a személynek vagy sem (nominális "nem volt balesete", "volt baleste")
        -  `megosztott` -  megosztott figyelem (intervallum/arány)
        -  `pontossag` - a figyelem pontossága (intervallum/arány)
        -  `kockazat` - kockázatvállalási hajlandóság (intervallum/arány)
        -  `eszleles` - észlelés gyorsasága (intervallum/arány)

-   `diszkriminancia_depresszio.xlsx` - a postpartum depresszió pszichés és szociális háttere  (@MunnichNagyAbari2006, 4.16. R-forráskód)

    - Az adatbázis szerkezete:
        
        -  `ppdepresszio` - szülés utáni depresszió jelenléte (nominális: "nincs depresszió", "van depresszió")
        -  `szeretet` - a személyek mennyire érzik, hogy a szüleik szeretik őket (intervallum/arány)
        -  `tulvedes` - mennyire hajlamosak arra a személyek, hogy túlságosan is burokban tartsák, túlvédjék gyerekeiket (intervallum/arány)
        -  `kor` - életkor (intervallum/arány)
        -  `iskola` - az elvégzett iskolai osztályok száma (intervallum/arány)


-   `diszkriminancia_pszichoszomatika.xlsx` - a pszichoszomatikus megbetegedéseket vizsgálata (@MunnichNagyAbari2006, 4.21. R-forráskód)

    - Az adatbázis szerkezete:
        -  `pszichoszomatika` - van valamilyen pszichoszomatikus megbetegedése a személynek? (nominális: "szichoszomatikus megbetegedése van", " egészséges")
        -  `stressz` - a személyt ért stressz mértéke (intervallum/arány)
        -  `szorongas` - a szorongási szintje (intervallum/arány)
        -  `coping` - a megküzdési stratégiáinak hatékonysága (intervallum/arány)


-   `diszkriminancia_bio.xlsx` -  kik vásárolnak bio termékeket (@MunnichNagyAbari2006, 4.26. R-forráskód)

    - Az adatbázis szerkezete:
        
        -  `vasarlas` - a biotermékek vásárlásának gyakorisága (ordinális: "soha nem vesz", "időnként vesz", "gyakran vesz")
        -  `ertek` - minél nagyobb pontszámot kap a skálán, annál jobban értékeli a személy a bio termékeket (intervallum/arány)
        -  `attitud` - a magasabb értékek kedvezőbb atttitűdöt jelez a biotermékek iránt (intervallum/arány)
        -  `fizetes` - a személy fizetésének nagysága (intervallum/arány)
        -  `kor` - a személy életkora(intervallum/arány)
        
        
-   `diszkriminancia_vezetesi_program.xlsx` - A szervezeti elkötelezettség, a szervezeti kultúra és az elégedettség alapján szétválasztható a vállalat 3 különböző vezetési irányelvét valló egysége? Az adatbázis @SajtosMitev2007 [332] könyvéből származik.\
Egy vállalat menedzsmentje szeretné megvizsgálni különböző vezetési programok hatását, ezért három különböző vezetési programot vezetett be három különböző stratégiai üzleti egységben (SÜE). Az első SÜE-ben bevezetett program az egyenlőséget és az individualizmust hangsúlyozta. A második SÜE-ben az egyenlőséget és a csoportmunkát helyzeték középpontba. A harmadik SÜE-ben a bevezetett program egy nagyon hierarchikus vezetési elvet alkalmazott. Később mindhárom SÜE dolgozóinak körében felmérést végeztek, és a kérdések között szerepelt a szervezettel való elkötelezettség mértéke (`szelkot`), a szervezettel való elégedettség nagysága (`elegedett`), illetve a rendszer egalitárius vagy tekintélyelvű (autokrata) jellege (`rendszer`). 

    - Az adatbázis szerkezete:
        - `SUE` - a három különböző vezetési irányelvet követő stratégiai üzleti egység (nominális: 1-3)
        - `szelkot` - szervezet elkötelezettség mértéke (likert: 1-5)
        - `elegedett` - szervezettel való elégedettség (likert: 1-5)
        - `rendszer` - szervezet tekintélyelvű jellege (likert: 1-5)
    
    
    -   Kapcsolódó állományok:
        - `diszkriminancia_vezetesi_program.omv` - diszkriminancia elemzés jamovi-ban 
    


## Lineáris regresszió

-   `lin_reg_fizetes_elegedettseg_01.omv` - konstans oszlopokkal nem tudunk számolni (@MunnichNagyAbari2006 1.1/A táblázat)
-   `lin_reg_fizetes_elegedettseg_02.omv`- az adatpontok szinte tökéletesen az egyenesre illeszkednek (@MunnichNagyAbari2006 1.1/B táblázat)
-   `lin_reg_kapcsolatok_01.omv` - nem szisztematikus kapcsolat két változó között (@MunnichNagyAbari2006 1.5. R-forráskód)
-   `lin_reg_kapcsolatok_02.omv` - szisztematikus (függvényszerű) kapcsolat két változó között (@MunnichNagyAbari2006 1.6. R-forráskód)
-   `lin_reg_kapcsolatok_03.omv` - szisztematikus (függvényszerű) kapcsolat két változó között (@MunnichNagyAbari2006 1.7. R-forráskód)
-   `lin_reg_kapcsolatok_04.omv` - szisztematikus (függvényszerű) kapcsolat két változó között (@MunnichNagyAbari2006 1.8. R-forráskód)
-   `lin_reg_kapcsolatok_05.omv` - szisztematikus (függvényszerű) kapcsolat két változó között (@MunnichNagyAbari2006 1.9. R-forráskód)
-   `lin_reg_elegedttseg.omv` - a fizetés és a munkahellyel való elégedettség pontdiagramja, egyszerű lineáris regresszió (@MunnichNagyAbari2006 1.10 R-forráskód)
-   `lin_reg_fizetes_eletkor_eledettseg_01.omv` - többszörös lineáris regresszió, 2 numerikus magyarázó változó (@MunnichNagyAbari2006 1.2. táblázat)
-   `lin_reg_intelligencia_testmagassag_eletkor_01.omv` - többszörös lineáris regresszió, 2 numerikus magyarázó változó, parciális korreláció magyarázata
    -   minél magasabb valaki, annál intelligensebb
    -   ha bevonjuk az életkor változót, akkor eltűnik az intelligencia és a testmagasság közötti kapcsolat
-   `lin_tizproba.omv` - többszörös lineáris regresszió, a legjobb modell keresése, sok numerikus magyarázó változó
-   `lin_college_success_02.omv` - többszörös lineáris regresszió, sok numerikus magyarázó változó, GPA a függő változó, mi magyarázza az egyetemi teljesítményt
-   `lin_reg_elegedttseg_02.omv` - A férfiak vagy a nők elégedettebbek a munkahelyükkel? (@MunnichNagyAbari2006 1.6.3 probléma), egyetlen kategorikus magyarázó változó 2 értékkel (nem: férfi, nő)
    -   kapcsolat a kétmintás t-próbával
-   `lin_reg_magassag_hajhossz_nem_01.omv` - többszörös lineáris regresszió, parciális korreláció 1 numerikus és 1 kategorikus változóval (@MunnichNagyAbari2006 1.2. táblázat)
    -   a testmagasság és a hajhossz között kapcsolat van
    -   ha a személyek nemét is figyelembe vesszük, egyáltalán nincs kapcsolat a testmagasság és a hajhosszúság között
-   `lin_auction.omv` - többszörös lineáris regresszió, Simpson paradoxon, párhuzamos regresszió, majd interakció bevonása.


## Főkomponens elemzés

```{r}
#| include: false
#| eval: false

d <- rio::import(file = "adat/fokomp_elemzes_tantargyak.xlsx")
# rio::export(x = d, file = "adat/fokomp_elemzes_tantargyak.sav")

cor(d)
cov(d)
eigen(cor(d))
eigen(cov(d))

d.scale <- scale(d)
cor(d.scale)
cov(d.scale)
eigen(cor(d.scale))
eigen(cov(d.scale)) # az R normalizált sajátvektorértékeket jelenít meg, azaz az egyes sajátvektorokhoz tartozó értékek négyzetösszege 1


# hagyományos R ::::::::::::::::
d.scale <- data.frame(d.scale)
pr_1 <- prcomp(~matek+fizika+informatika+kemia, data=d.scale)
summary(pr_1)
pr_1


# :::::::::::::::::::::::
library(FactoMineR)
library(factoextra)
res.pca <- PCA(X = d, scale.unit = T, ncp=1, graph = T)
res.pca$eig
fviz_eig(res.pca, addlabels = TRUE, ylim = c(0, 110))
res.pca$var
# fviz_pca_var(res.pca)
var <- get_pca_var(res.pca)
library("corrplot")
corrplot(var$cos2, is.corr=FALSE)
```




-   `fokomp_elemzes_tantargyak.omv` - 1 főkomponens létrehozása (@MunnichNagyAbari2006 2.2. táblázat)
-   `fokomp_real_targyak.omv` - példa kidolgozása, 1 főkomponens(@MunnichNagyAbari2006 2.5.1 Probléma)
-   `fokomp_kerdoivtervezet.omv` - példa kidolgozása (@MunnichNagyAbari2006 2.5.2 Probléma)
-   `fokomp_munkahelyi_tolarencia.omv` - példa kidolgozása (@MunnichNagyAbari2006 2.5.3 Probléma)
-   `fokomp_munkahelyi_elegedettseg.omv` - példa kidolgozása (@MunnichNagyAbari2006 2.5.4 Probléma)

## Faktorelemzés

-   `faktor_szorongas.omv` - példa (@MunnichNagyAbari2006 3.1. R-forráskód)
-   `faktor_real_human_targyak.omv` - példa (@MunnichNagyAbari2006 3.9. R-forráskód)
-   `faktor_bigfive.omv` - példa (@MunnichNagyAbari2006 3.21. R-forráskód)
-   `faktor_kockazat.omv` - példa (@MunnichNagyAbari2006 3.7.4 Probléma)
-   `faktor_fogkrem.omv` - példa (@MalhotraSimon2008 617. oldal)


```{r}
#| include: false
#| eval: false


d <- rio::import(file = "adat/faktor_fogkrem.xlsx")
rio::export(x = d, file = "adat/faktor_fogkrem.sav")

d <- rio::import(file = "adat/faktoradat.sav")
rio::export(x = d, file = "adat/faktor_fogkrem.sav")


```

