# Logisztikus regresszió {#sec-logisztikus-regresszio}

```{r}
#| results: "asis"
#| echo: false
source("_common.R")
```

A logisztikus regresszió céljait tekintve megegyezik a diszkriminancia elemzéssel, de sokkal robusztusabb, azaz kevesebb alkalmazási feltétellel rendelkezik. Használható a logisztikus regresszió akkor is, ha a független változók között kategorikus változók is előfordulnak, illetve a normalitásra és homoszkedaszticitásra vonatkozó feltétel megsértésre sem érzékeny a módszer.

A logisztikus regressziónak 3 típusa van:

* binomiális logisztikus regresszió: a függő változónk dichotóm, csak két értéke van,
* multinominális logisztikus regresszió: a függő változónk olyan kategorikus változó, amelynek kettőnél több értéke van,
* ordinális logisztikus regresszió: a függő változó ordinális skálán mért.

```{r}
d <- rio::import(file = "adat/logreg_tanulo.sav")
```


```{r}
# summarytools::ctable(x = d$HIVO2, y = d$HIVO01)
DescTools::Desc(NEME2~HIVO01, data=d, plotit = F)
```

```{r}
lm_1 <- lm(HIVO01~NEME2, data=d)
summary(lm_1)
```


Mindhárom fenti esetben a független változóink lehetnek kategorikusak és folytonosak is.


